臺灣高等法院刑事裁定
110年度毒抗字第1464號
抗  告  人
即  被  告  戴進松




上列抗告人因違反毒品危害防制條例案件，不服臺灣新竹地方法
院中華民國110年9月29日所為之裁定（110年度毒聲字第603號）
，提起抗告，本院裁定如下：
    主  文
抗告駁回。
    理  由
一、原裁定意旨略以：抗告人即被告甲○○（下稱抗告人）前於民
    國107年11月23日10時許，因施用第二級毒品案件，經臺灣
    新竹地方法院以110年度毒聲字第375號裁定送觀察、勒戒，
    並執行在案，嗣法務部○○○○○○○○附設勒戒處所就被告有無繼
    續施用毒品傾向所為評分之結果，其中前科紀錄與行為表現
    為27分、臨床評估為37分、社會穩定度為5分，總分69分，
    綜合判斷為「有繼續施用毒品傾向」等節，有法務部○○○○○○
    ○○110年9月15日苗所衛字第11000026690號函及所附之有無
    繼續施用毒品傾向證明書、有無繼續施用毒品傾向評估標準
    紀錄表等件在卷可稽，足認被告確實有繼續施用毒品傾向無
    訛。是聲請人上開聲請，於法並無不合，應予准許，依毒品
    危害防制條例第20條第2項後段，裁定被告令入戒治處所強
    制戒治，其期間為6個月以上，至無繼續強制戒治之必要為
    止，但最長不得逾1年等語。
二、抗告意旨略以：臺灣新竹地方法院110年度毒聲字第603號裁
    定，係以前科紀錄與行為表現、臨床評估、社會穩定度綜合
    判斷為認定標準，而抗告人前科紀錄占總評估分數之九成，
    係以單一之前科紀錄為判斷依據，違反一事不二罰原則，亦
    有違憲法第8條保障之人身自由所為之限制，不符憲法罪刑
    相當原則及憲法第23條比例原則。且於110年8月10日入所期
    間，第一次評估用電話草草評估及第二次評估短短1至2分鐘
    ，且過程中均未提及「社會穩定度」、「家中是否有人來關
    心、書信、會客紀錄」等項目將作為社會穩定度之評估標準
    ，顯然上述認定標準欠缺專業性。況抗告人於受觀察勒戒前
    ，另於法務部○○○○○○○○執行數月，後續尚有未服刑期，其監
    禁時日較強制戒治期間為長，抗告人是否有繼續施用毒品傾
    向與強制戒治之實質效益及必要，實有待商榷。
三、按觀察、勒戒後，檢察官或少年法院（地方法院少年法庭）
    依據勒戒處所之陳報，認受觀察、勒戒人無繼續施用毒品傾
    向者，應即釋放，並為不起訴之處分或不付審理之裁定；認
    受觀察、勒戒人有繼續施用毒品傾向者，檢察官應聲請法院
    裁定或由少年法院（地方法院少年法庭）裁定令入戒治處所
    強制戒治，其期間為6個月以上，至無繼續強制戒治之必要
    為止，但最長不得逾1年，毒品危害防制條例第20條第2項定
    有明文。
四、次按有無繼續施用毒品傾向之評估標準，並非完全以受勒戒
    人勒戒後之結果為準，勒戒前之各種情況，仍應作為評估之
    依據。依勒戒處所評分說明手冊規定，係以前科紀錄與行為
    表現、臨床評估、社會穩定度，三項合併計算分數，每一大
    項皆有靜態因子與動態因子。而關於有無繼續施用毒品傾向
    之評估標準，法務部業於110年3月26日以法矯字第11006001
    760號函修正頒布「有無繼續施用毒品傾向評估標準紀錄表
    」、「有無繼續施用毒品傾向評估標準評分說明手冊」，上
    開評分說明手冊載明判定之原則：「受觀察勒戒人入所後，
    經過2週時間的觀察、勒戒，由處所及醫療人員依據其各項
    紀錄、資料及觀察勒戒期間之行為表現，加以評分。在勒戒
    人入所4至6週後，可再做一次評估以做必要之評分修正。每
    一大項皆有靜態因子與動態因子。先以靜態因子分數評分，
    靜態因子分數總分在60分（含）以上為『有繼續施用毒品傾
    向』；60分以下，與動態因子分數相加，如果總分在60分（
    含）以上，為『有繼續施用毒品傾向』」；又評估標準紀錄表
    及說明手冊中「前科紀錄與行為表現」之第一題及第三題之
    計分方式修正如下（餘無修正）：㈠第一項「毒品犯罪相關
    司法紀錄」：計分方式修正為每筆（次）5分，總分上限為1
    0分；㈡第三項「其他犯罪相關紀錄」：計分方式修正為每筆
    （次）2分，總分上限為10分。是抗告人有無「繼續施用毒
    品傾向」，係依具體個案之臨床實務及相關事證等情綜合判
    定，有其相當之專業依據及標準，且涉及專門醫學，又衡酌
    強制戒治之目的，係為協助施用毒品者戒斷毒品之心癮及身
    癮所為之一種保安處分類型，而該評估標準係將與判斷有無
    繼續施用傾向之相關因素加以列舉及量化，適用於每一位受
    觀察、勒戒處分之人，具一致性、普遍性、客觀性，以利執
    法者判定受勒戒人有無繼續施用毒品傾向，倘其評估由形式
    上觀察，無擅斷或濫權等明顯不當情事，法院應予尊重。　
    　
五、經查：
　㈠抗告人因違反毒品危害防制條例案件，經臺灣新竹地方法院
    以110年度毒聲字第375號裁定，送觀察、勒戒後，法務部○○
    ○○○○○○附設勒戒處所以其前開修正後之評估標準，就被告之
    前科紀錄與行為表現、臨床評估、社會穩定度等三大項因素
    進行評估，本件抗告人經法務部○○○○○○○○附設勒戒處所評分
    結果，認①前科紀錄與行為表現合計為27分（毒品犯罪相關
    司法紀錄「13筆」計10分、首次毒品犯罪年齡為「21–30歲
    」計5分、其他犯罪相關紀錄「5筆」計10分、入所時尿液毒
    品檢驗為「無藥物反應」計0分，上開4項靜態因子合計為25
    分；所內行為表現之動態因子計2分）；②臨床評估部分合計
    為37分（多重毒品濫用為「有，海洛因、安非他命」計10分
    、合法物質濫用為「有，菸」計2分、使用方式為「有注射
    使用」計10分、使用年數為「超過一年」計10分，上開靜態
    因子合計為32分，精神疾病共病〈含反社會人格〉經評定為「
    無」計0分、臨床綜合評估〈含病識感、動機、態度、就醫意
    願〉評定為「偏重」計5分，上開2項動態因子合計為5分）；
    ③社會穩定度部分合計為5分（工作「全職工作（園藝）」，
    計0分、家人藥物濫用「無」，計0分，上開2項靜態因子合
    計為0分；入所後家人是否訪視為「無」，計5分、出所後是
    否與家人同住為「是」，計0分，上開2項動態因子合計為5
    分）。以上①至③部分之總分上限合計為69分（靜態因子共計
    57分，動態因子共計12分），而綜合判斷為有繼續施用毒品
    傾向，此有法務部○○○○○○○○110年9月15日苗所衛字第110000
    26690號函及所附之有無繼續施用毒品傾向證明書、有無繼
    續施用毒品傾向評估標準紀錄表等件在卷可稽（見新竹地檢
    署109年度撤緩毒偵字第228號偵查卷第81至85頁）。該勒戒
    處所綜合評分者依個案之臨床實務及具體事證，判定抗告人
    為「有繼續施用毒品傾向」，是原審依據上開資料認聲請意
    旨洵屬有據，裁定被告應接受強制戒治，即無不合。
　㈡抗告人有無「繼續施用毒品傾向」，係執行觀察、勒戒期間
    依具體個案之臨床實務及相關事證等情綜合判定，本件之評
    估標準具一致性、普遍性、客觀性，由形式上觀察，無擅斷
    或濫權等明顯不當之情事，自得資為判斷被告有無繼續施用
    毒品傾向之證明。況法務部新修正之「有無繼續施用毒品傾
    向評估標準」，已就其中「毒品犯罪相關司法紀錄」、「其
    他犯罪相關紀錄」設有計分上限，其目的即係衡量在3年「
    定期治療」之新模式下，一概如舊制無限制以前案紀錄累加
    勒戒人之分數，將使理應更為重要之臨床評估等因子之重要
    性被稀釋，亦不利於鼓勵勒戒人積極參與觀察、勒戒之機構
    內處遇，然以前案紀錄作為衡量勒戒人有無繼續施用毒品傾
    向之靜態因子之一，仍有正當合理之關連性，如過往毒品或
    其他犯罪紀錄較多者，其無視毒品、刑法等相關刑事禁誡規
    定而犯罪，應可作為其對刑罰反應力較為薄弱之象徵，經觀
    察、勒戒後，若未能徹底戒除毒癮，再繼續施用毒品之可能
    性自然較高，並非為再度懲罰有前案紀錄之人而為此規定，
    自不違反一事不二罰之原則，抗告意旨指稱戒治所僅以抗告
    人之前科紀錄作為判斷有無繼續施用毒品傾向之依據，有違
    一事不二罰原則，有違憲法第8條保障之人身自由所為之限
    制，亦不符憲法罪刑相當原則及憲法第23條比例原則云云，
    顯係有所誤解，尚非可採。
　㈢另監獄為徒刑、拘役之執行場所，而非戒癮專責機構，縱使
    將施用毒品者監禁於監獄內，僅能防止其接觸毒品，至於因
    慣用毒品產生之「身癮」、「心癮」，尚賴長期且持續之醫
    學治療予以根除，自難僅憑抗告意旨所稱因日後在監執行之
    刑期均長於強制戒治期間，即認無強制戒治之必要等語，抗
    告人所執詞辯，尚非有理。　　
　㈣綜上所述，本件聲請洵屬有據，原裁定依毒品危害防制條例
    第20條第2項，裁定被告令入戒治處所強制戒治，其期間為
    六個月以上，至無繼續強制戒治之必要為止，但最長不得逾
    一年，經核其認事用法，並無違誤。被告執前事由提起本件
    抗告，並無理由，應予駁回。
據上論斷，應依刑事訴訟法第412條，裁定如主文。
中　　華　　民　　國　　110 　年　　11　　月　　12　　日
                  刑事第二庭    審判長法　官  遲中慧
                                      法　官  楊志雄
                                      法　官  邱筱涵
以上正本證明與原本無異。
不得再抗告。
                                      書記官  鄭巧青
中　　華　　民　　國　　110 　年　　11　　月　　12　　日